臺灣基隆地方法院民事判決　　　94年度簡上字第30號
上　訴　人　甲○○
訴訟代理人　乙○○○
被上訴人　　丙○○
　　　　　　　　　　　　4樓
當事人間請求返還土地等事件，上訴人對於民國94年5月12日本
院基隆簡易庭93年度基簡字第623號第一審判決提起上訴，並為
訴之追加，本院第二審合議庭於94年10月17日言詞辯論終結，判
決如下：
    主  文
上訴駁回。
被上訴人應自民國九十三年十二月十八日起至返還坐落基隆市○
○區○○段第四二八之一地號土地上，如附圖標示Ｂ部分面積二
平方公尺土地之日止，按月給付原告新台幣柒拾元。
上訴人其餘追加之訴駁回。
第二審訴訟費用由上訴人負擔。追加之訴訴訟費用由被上訴人負
擔百分之七，餘由上訴人負擔。
    事實及理由
壹、上訴人上訴意旨及追加意旨除援引第一審之陳述外，並補充
    略以：
一、基隆市○○區○○段第428之1地號土地（以下簡稱系爭土地
    ）上，附圖標示Ａ部分所示土地，雖屬道路，但因該處為死
    巷，因此即屬被上訴人專用，是以被上訴人亦應將該部分返
    還予上訴人，原審駁回上訴人該部分之請求並無理由。
二、被上訴人自85年2月5日起至93年12月17日此段時間占用上訴
    人所有系爭土地附圖標示Ａ、Ｂ兩部分，所獲得之相當於租
    金之不當得利非僅除原審認定新台幣（下同）7,417元應尚
    有49,445元，原審駁回上訴人此部分之請求，顯無理由。
三、被上訴人自93年12月17日起後迄今仍占有附圖標示Ａ、Ｂ兩
    部分之土地尚未返還上訴人，因此仍屬繼續占有使用上揭兩
    部分之土地，因此仍受有相當於租金之不當得利，因此應該
    按月給付上訴人1,057元之不當得利，直至返還上揭兩部分
    土地予上訴人止。
四、基於前述聲明：
（一）原判決駁回上訴人下列二項聲明部分應予廢棄。
（二）被上訴人應返還上訴人附圖標示Ａ部分之土地。
（三）被上訴人應給付上訴人49,445元。
（四）被上訴人應自93年12月17日起至返還附圖標示Ａ、Ｂ部分
      土地為止，按月給付上訴人1,057元。
貳、被上訴人除援引第一審之陳述外，並補稱：
一、被上訴人實際上僅占用2平方公尺的土地，上訴人請求被上
    訴人應再給付49,445元，顯屬過高毫無依據。
二、被上訴人於收受原審判決後已依據原審判決主文將原審附圖
    標示Ｂ部分之土地上建物於94年9月30日拆除完畢，且上訴
    人所請求之不當得利顯屬過高並無依據，並提出照片2張為
    證。
三、基於前述聲明：駁回上訴及上訴人追加之訴。
參、得心證之理由：
一、程序部分：
（一）按訴狀送達後，原告不得將原訴變更或追加他訴，但擴張
      或減縮應受判決事項之聲明者，不在此限，民事訴訟法第
      255 條第1項第3款定有明文。又對於簡易程序之第一審裁
      判，得上訴或抗告於管轄之地方法院，其審判以合議行之
      ；第一項之上訴及抗告程序，準用第四百三十四條第一項
      、第四百三十四條之一及第三編第一章、第四編之規定，
      同法第436條之1第1項、第2項復有明定。準此，簡易事件
      之上訴程序，其訴之變更或追加，除他造同意者外，依同
      法第436條之1第3項準用同法第446條第1項之規定，當亦
      有同法第255條第1項第2款至第6款規定之適用。
（二）上訴人於原審業已請求85年2月5日起至93年12月17日期間
      被上訴人占有使用附圖標示Ａ、Ｂ部分之不當得利，而今
      擴張請求93年12月17日起至返還上揭兩部分土地止，占有
      使用上揭土地之不當得利，顯屬擴張訴之聲明，參諸前揭
      說明，其訴之追加，洵屬適法，應予准許。
二、實體部分：
（一）首查，上訴人主張被上訴人對於系爭土地如附圖標示Ａ部
      分亦有占有使用，為此訴請被上訴人亦應返還該部分土地
      及給付自85年2月5日起至93年12月17日期間占有該部分土
      地使用之不當得利。然按所謂占有者，參照民法第940 條
      規定，需對於物有事實上管領力者方屬之，換言之即需對
      該物具有排除他人使用之實力方屬之。但附圖標示Ａ部分
      係屬道路，此為兩造所不爭執，而道路乃屬公眾均可任意
      往來通行之場所，是以要難認定被上訴人對附圖標示Ａ部
      分之土地有事實上管領力，因此上訴人主張被上訴人占有
      附圖標示Ａ部分之土地使用顯屬無據。而被上訴人既未占
      有附圖標示Ａ部分之土地，上訴人請求其返還附圖標示Ａ
      部分之土地即屬無據，另被上訴人未曾占有附圖標示Ａ部
      分之土地，即使用土地之不當得利可言，因此原審駁回上
      訴人此部分之訴，於法有據。
（二）次查，被上訴人85年2月5日起至93年12月17日間占有附圖
      標示Ｂ部分之土地，雖可認受有相當於租金之不當得利，
      但此部分業經原審依據土地法相關規定，以土地申報地價
      每平方公尺4,200元計算該段時間被告受有之相當於租金
      之不當得利為7,417元。而上訴人另主張被上訴人再另受
      有租金49,445元之不當得利，並無任何法律上之依據，是
      以原審駁回上訴人此部分之訴，於法有據。
（三）次按無法律上之原因而受利益，致他人受損害者，應返還
      其利益，民法第179條前段定有明文。又無權占有他人土
      地，可能獲得相當於租金之利益，為社會通常之觀念，最
      高法院61年度台上字第169號著有判例。又按土地租金之
      計算，依土地法第105條準用同法第97條規定，以不超過
      土地申報價額年息百分之十為限。經查：
  １、上訴人主張被上訴人自93年12月18日起迄今仍占有附圖標
      示標示Ｂ部分之土地使用。被上訴人乃辯稱94年9月30日
      已完成附圖標示Ｂ部分之拆除。但查，依據被上訴人提出
      之照片顯示現場雖有進行拆除之情況，但並未完全拆除完
      畢，現場仍堆滿拆除之廢棄物品，是以要難認定被上訴人
      業已將附圖標示Ｂ部分之土地返還上訴人，因此足信上訴
      人主張被上訴人迄今仍占有附圖標示Ｂ部分尚未返還，顯
      有理由。是以依據前揭判例意旨，上訴人請求被上訴人給
      付自93年12月18日起至返還附圖標示Ｂ部分土地為止之不
      當得利，尚屬有據。而附圖標示Ｂ部分之土地依據土地謄
      本記載申報價額為每平方公尺4,200元，而附圖標示Ｂ部
      分土地面積2平方公尺，而依據該部分土地現場使用情況
      ，因此依法每年之租金應依年息10﹪計算為適當，即為
      840 元（4,200×2×10﹪＝840），如以月計算租金應為
      每月70元（840÷12＝70）。據此，上訴人告請求被上訴
      人自93年12月18日起至返還附圖標示Ｂ部分土地為止，按
      月給付70元部分之請求，為有理由，應予准許。至於上訴
      人就附圖標示Ｂ部分請求之不當得利逾上揭部分之請求，
      則無理由，應予駁回。
（二）上訴人另就附圖標示Ａ部分請求自93年12月17日起至被上
      訴人返還附圖標示Ａ部分之土地為止之不當得利。因被上
      訴人並未占有附圖標示Ａ部分土地，業據前揭駁回上訴理
      由已詳述，因此被上訴人就附圖標示Ａ部分並無不當得利
      可言，是以上訴人此部分之請求並無理由，亦應予駁回。
三、綜上所述，上訴人上訴指摘原判決不當，求為廢棄改判為無
    理由，其上訴應予駁回。上訴人依據不當得利之法律關係請
    求被上訴人自93年12月18日起至返還原審附圖標示Ｂ部分土
    地為止，按月給付70元部分為有理由，應予准許，逾此部分
    之請求，於法無據，應予駁回。
四、據上論結，本件上訴為無理由，追加之訴為一部有理由，一
    部無理由，依民事訴訟法第436條之1第3項、第463條、第
    449 條第1項、第78條、第79條，判決如主文。
中　　華　　民　　國　　94　　年　　10　　月　　26　　日
                  臺灣基隆地方法院民事庭
                            審判長法  官 周玫芳
                                  法  官 林李達
                                  法  官 王翠芬
以上正本係照原本作成。
本件判決不得上訴。
中　　華　　民　　國　　94　　年　　10　　月　　26　　日
                                  書記官 修丕龍
